【裁判字號】    98,訴,791
【裁判日期】    981109
【裁判案由】    違反森林法
【裁判全文】
臺灣嘉義地方法院刑事判決               98年度訴字第791號
公  訴  人  臺灣嘉義地方法院檢察署檢察官
被      告  丙○○
被      告  丁○○
被      告  乙○○
                      號
                    現於臺灣雲林第二監獄執行中
上列被告等因森林法案件，經檢察官提起公訴（98年度偵字第
2046 號），本院判決如下：
    主  文
丙○○犯為搬運贓物，使用車輛竊取森林主產物罪，處有期徒刑
陸月，併科罰金新臺幣陸仟元，有期徒刑如易科罰金、罰金如易
服勞役，均以新臺幣壹仟元折算壹日。又共同犯結夥二人以上，
為搬運贓物，使用車輛竊取森林主產物未遂罪，處有期徒刑伍月
，如易科罰金，以新臺幣壹仟元折算壹日。所處有期徒刑部分，
應執行有期徒刑拾月，如易科罰金，以新臺幣壹仟元折算壹日。
丁○○共同犯結夥二人以上，為搬運贓物，使用車輛竊取森林主
產物未遂罪，累犯，處有期徒刑柒月。
乙○○共同犯結夥二人以上，為搬運贓物，使用車輛竊取森林主
產物未遂罪，累犯，處有期徒刑柒月。
    犯 罪 事 實
一、(一)丁○○前因施用第二級毒品、贓物、違反森林法等案件
    ，分別經本院及臺灣南投地方法院判處有期徒刑10月、5月
    、5 月、2年6月併科罰金2,400元（銀元），嗣經臺灣南投
    地方法院以96年度聲減字第617號裁定，就上開施用第二級
    毒品、贓物等罪所處有期徒刑予以減刑後，並就上開違反森
    林法所處有期徒刑合併定應執行有期徒刑3年，併科罰金新
    臺幣（下同）7,200元確定，罰金部分易服勞役8日，接續執
    行而於民國97年1月27日縮刑期滿執行完畢。(二)乙○○前
    因施用第二級毒品、違反森林法等案件，經臺灣南投地方法
    院分別判處有期徒刑6月、8月併科罰金24,220元、9月併科
    罰金11,451元，嗣經臺灣南投地方法院以96年度聲減字第
    1305 號裁定予以減刑後，並定應執行有期徒刑1年1月15日
    ，併科罰金16, 000元，罰金部分易服勞役16日，接續執行
    而於97 年1月3日縮刑期滿執行完畢。
二、丙○○明知嘉義縣阿里山鄉來吉村阿里山事業區第152林班
    地（非屬保安林），係屬國有林地，為竊取森林主產物牛樟
    木，竟未經許可，分別：（一）基於意圖為自己不法之所有
    之竊盜犯意，於98年2月23日，駕駛車牌號碼8312-UF號自用
    小客車，前往嘉義縣阿里山鄉來吉村阿里山事業區第15 2
    林班地，徒手竊取牛樟木殘材3塊（材積共0.0191立方公尺
    ，山價1,794元），得手後，將之搬運上車，帶回南投縣鹿
    谷鄉○○村○○路26號住處藏放。（二）復與其叔丁○○、
    友人乙○○及廖俊濱（未於偵查中到案而未起訴）共同基於
    意圖為自己不法所有之竊盜犯意聯絡，於98年3月1日下午5
    時許，由丙○○攜帶電鏈鋸1支，並由乙○○駕駛車牌號碼
    8312- UF號自用小客車，搭載丙○○、丁○○及廖俊濱等3
    人前往嘉義縣阿里山鄉來吉村阿里山事業區第152林班地及
    預定於竊得牛樟木後，予以載運下山。渠等4人到達前揭第
    152林班地後，即由丙○○、丁○○及廖俊濱等3人於當日晚
    間7時許以電鏈鋸砍伐牛樟木3塊，置於現場，因見警方前往
    查緝而逕自逃離該處，其中廖俊濱獨自駕駛前揭車牌號碼83
    12-UF號自用小客車逃逸，嗣丙○○、乙○○分別電請綽號
    「阿財」之李浩昇駕車上山載渠等返家，李浩昇邀林谷昆同
    往，遂駕駛車牌號碼3458-U F號自用小客車，前往嘉義縣梅
    山鄉太和村，搭載丙○○、丁○○及乙○○，於98年3月2日
    凌晨3時30分許，行經阿里山鄉來吉村蘭花橋時，為警攔檢
    而查獲，並在車上扣得電鏈鋸1支、頭罩式照明燈1具。嗣另
    於丙○○住處扣得其所竊取之牛樟木殘材3塊。
三、案經行政院農業委員會林務局嘉義林區管理處訴由嘉義縣警
    察局竹崎分局報告臺灣嘉義地方法院檢察署檢察官偵查起訴
    。
    理  由
壹、按被告以外之人於審判外之言詞或書面陳述，除法律有規定
    者外，不得作為證據；又被告以外之人於審判外之陳述，雖
    不符合同法第159條之1至第159條之4之規定，但經當事人於
    審判程序同意作為證據，法院審酌該言詞陳述或書面陳述作
    成時之情況，認為適當者，亦得為證據。當事人、代理人或
    辯護人於法院調查證據時，知有第159條第1項不得為證據之
    情形，而未於言詞辯論終結前聲明異議者，視為有前項之同
    意，刑事訴訟法第159條第1項及第159條之5分別定有明文。
    查本判決下列所引之供述證據，雖屬傳聞證據，惟當事人於
    本院審判期日中表示無意見不予爭執，且迄至言詞辯論終結
    前亦未表示異議，本院審酌該等證據之取得過程並無瑕疵，
    與本案待證事實間復具有相當之關聯性，以之為本案證據並
    無不當，自得採為本件認定事實之基礎，合先敘明。
貳、認定犯罪事實所憑證據及理由：
一、關於犯罪事實二（一）部分：
    上開犯罪事實業據被告丙○○於警詢、及本院審理時坦承不
    諱（見中埔分局警卷，第8頁；本院卷第77、第120、121頁
    ），復有案件現場照片2張（見中埔分局警卷第22頁），及
    森林被害報告書（見98年度偵字第2046號偵卷，下稱偵字第
    2046號偵卷，第40至45頁）、被害位置圖（見本院卷第93頁
    ）各1份在卷可稽，並有牛樟木殘材3塊扣案可佐，足見被告
    自白與事實相符，堪予採信。
二、關於犯罪事實二（二）部分：
    訊據被告丙○○、丁○○對上開犯罪事實均坦承不諱，至被
    告乙○○則否認有何竊取森林主產物之犯行，辯稱：伊至案
    發現場後，即前往他處尋找牛樟菇，未參與丙○○等人砍伐
    及竊取牛樟木之犯行云云。經查：
(一)被告丙○○、丁○○、乙○○及廖俊濱，於98年3月1日下午
    5時許，由被告丙○○攜帶電鏈鋸1支，另由被告乙○○駕駛
    車牌號碼8312 -UF號自用小客車，搭載丙○○、丁○○及廖
    俊濱等3人前往前揭第152林班地後，被告丙○○、丁○○及
    廖俊濱等3人於當日晚間7時許以電鏈鋸砍伐牛樟木3塊，置
    於現場，因見警方前往查緝而逕自逃離該處，其中廖俊濱獨
    自駕駛前揭車牌號碼8312-UF號自用小客車逃逸，嗣丙○○
    、乙○○分別電請綽號「阿財」之李浩昇駕車上山載渠等返
    家，李浩昇邀林谷昆同往，遂駕駛車牌號碼3458 -UF號自用
    小客車，前往嘉義縣梅山鄉太和村，搭載丙○○、丁○○及
    乙○○，於98年3月2日凌晨3時30分許，行經阿里山鄉來吉
    村蘭花橋時，為警攔檢而查獲等情，迭據被告丙○○、丁○○、乙○○於警詢、偵訊及本院審理時供陳在卷，核與證人
    李浩昇、林谷昆警詢之證述之情節大致相符，復有被竊牛樟
    木及犯案工具照片6張（見竹崎分局警卷第46至48頁），及
    森林被害報告書1份（見偵字第2046號偵卷第17至26頁）存
    卷足參，並有電鏈鋸1支扣案可佐，故上開事實堪以認定。
(二)又被告乙○○至前揭第152林班地後，即另至附近他處尋找
    牛樟菇，未參與砍伐牛樟木等情，除迭據其於警詢、偵訊及
    本院審理時供述一致而無瑕疵可指外，並經證人即被告丙○○、丁○○於審理時結證屬實（見本院卷第102頁、第108頁
    ），固堪以採信。然證人即被告丙○○於審理時結證稱：98
    年3月1日下午5時許，伊與其他被告及廖俊濱乘坐乙○○自
    小客車至鋸牛樟木之地點，係為了要找牛樟菇，及牛樟木之
    神明材，渠等在約上山時就說好了，伊帶電鏈鋸上山，參與
    鋸材之人有伊、丁○○、廖俊濱等3人，被告乙○○知道渠
    等要去找牛樟，並提供交通工具至案發地點載運等語（見本
    院卷第100、至102頁）；證人即被告丁○○則於審理時結證
    稱：渠等至前揭第152號林班地係為了找神明材及牛樟菇，
    出發時有說好要偷砍牛樟當神明材，而由丙○○攜帶鏈鋸，
    伊與丙○○鋸牛樟過程中，廖俊濱有過來，所鋸的神明材打
    算搬到渠等乘坐上山之那輛轎車即乙○○的車後車廂載下山
    ，乙○○原本就知道渠等要找神明材等語（見本院卷第105
    、106、108頁），參以被告乙○○亦供稱伊開車載被告丙○○、丁○○2人及廖俊濱至第152林班地，如果被告丙○○、
    丁○○找到牛樟木，則置放伊車載下來等語（見本院卷第
    123頁），足認被告3人與共犯廖俊濱於出發前往前揭第152
    林班地之前，即已計劃要尋找並盜伐牛樟木，而由被告丙○○提供電鏈鋸，另被告乙○○則提供渠所有之前揭自小客車
    搭載被告丙○○、丁○○，及共犯廖俊濱，並預定於竊得牛
    樟木後以被告乙○○之自小客車載運下山，而至案發現場後
    ，則由被告丙○○、丁○○，及共犯廖俊濱下手砍伐牛樟木
    ，故渠等4人就結夥2人以上竊取牛樟木，並為搬運贓物而使
    用車輛之犯行，均有犯意之聯絡與行為之分擔，至為灼然。
    故被告乙○○辯稱：伊未參與被告丙○○等人竊取牛樟木之
    犯行云云，即難憑採。
(三)另公訴意旨雖認被告3人於警方查緝時，將所鋸下之牛樟木3
    塊推到路邊藏放，嗣於藏放處尋得所鋸下之牛樟木1塊等語
    ，然為被告丙○○、丁○○所否認，辯稱：渠等鋸下之牛樟
    木置於現場，並未帶走，案發後警察有帶伊回到現場找尋砍
    下的牛樟木，但找不到，伊認為牛樟應該是滾到山坡下，伊
    帶警察到駁坎處找到的牛樟木，係渠等經過時所看到的，並
    非伊所竊取的牛樟木，警察在山頂上有威嚇渠等等語；另被
    告丁○○則辯稱：渠等砍下牛樟木3塊，均置於現場等語。
    經查：證人即嘉義縣警察局來吉派出所員警甲○○於審理時
    證稱：竹崎分局警卷第47頁下方照片木材（即98年3月2日於
    阿里山事業區第152林班地所查扣之牛樟木1塊）係被告丙○○說路邊駁坎有1塊，而一起把它拉上來。該路係來吉往十
    字路的小路，是1條產業道路。該地一般人可以輕易到達。
    後來未再發現其他2塊木材。該地距牛樟木被鋸下處約有一
    、二百公尺等語（見本院卷第111頁）。故案發當日於第152
    林班地查扣之牛樟木1塊，既係位於路邊駁坎，一般人可以
    輕易到達，則被告辯稱：該牛樟木係經過時所看到等語即非
    無據。況發現上開牛樟木之地點距盜伐之處約有一、二百公
    尺之遠，是該牛樟木是否為被告丙○○、丁○○與共犯廖俊
    濱所砍伐即非無疑。再者，該查扣之牛樟木材積為2.69立方
    公尺，此有前開森林被害告訴書1份在卷可稽，又其長度較
    諸被告丙○○、及證人甲○○之身高為高，亦有卷附照片1
    紙可稽（見竹崎分局警卷第47頁下方），參以被告丙○○等
    人當時係因見警方查緝而逃離案發現場，則渠等是否會攜帶
    上開牛樟木令己逃逸不便，並徒增遭查緝之風險，亦非無疑
    ，此外並無任何證據得以證明該牛樟木為被告丙○○等人所
    搬運藏放，是公訴意旨雖認被告3人於警方查緝時，將所鋸
    下之牛樟木3塊推到路邊藏放等情，即難憑採，而無足認定
    該等牛樟木塊已置於被告3人管領力支配之下，要屬無疑。
三、綜上所述，本件事證明確，被告犯行均堪認定，應依法論科
    。
、論罪科刑
一、按森林係指林地及其群生竹、木之總稱；而所謂森林主產物
    ，依國有林林產物處分規則第3條第1款之規定，係指生立、
    枯損、倒伏之竹木及餘留之根株、殘材而言；是森林主產物
    ，並不以附著於其生長之土地，仍為森林構成部分者為限，
    尚包括已與其所生長之土地分離，而留在林地之倒伏竹、木
    、餘留殘材等，至其與所生長土地分離之原因，究係出於自
    然力或人為所造成，均非所問；又他人盜伐後未運走之木材
    ，仍屬於林地內之森林主產物；森林法第50條第1項所定竊
    取森林主、副產物之竊取云者，即竊而取之之謂，並不以自
    己盜伐為限，縱令係他人盜伐而仍在森林內，既未遭搬離現
    場，自仍在管理機關之管領力支配下，如予竊取，仍為竊取
    森林主產物，應依森林法之規定論處（最高法院92年11月11
    日第17次刑事庭會議決議、93年台上字第860 號判例意旨參
    照）。故犯罪事實二（一），被告丙○○所竊取之牛樟殘材
    ，及犯罪事實二（二）被告丙○○、丁○○與共犯廖俊濱等
    人所砍伐之牛樟木，均應屬上開國有林林產物處分規則第3
    條所示之主產物要無疑義。又前揭第152林班地並非屬保安
    林地範圍內，此有行政院農業委員會林務局嘉義林區管理處
    98年10月14日嘉奮政字第0985406385號函文附卷可稽（見本
    院卷第92頁）。故犯罪事實二（一），被告丙○○竊得牛樟
    殘材3塊，以車輛載運贓物所為，係犯森林法第52條第1項第
    6款之竊取森林主產物罪，檢察官起訴書雖未敘及被告丙○○駕車載運所竊得之贓物牛樟木塊3塊等情，然與檢察官起
    訴部分同屬犯森林法第52條第1項之犯行，具單純1罪關係，
    ，僅加重條件不同，本院自應予以審酌，且無庸變更起訴法
    條。至檢察官起訴書此部分犯罪事實並未敘及被告丙○○另
    有與他人結夥2人以上竊取牛樟殘材，而引用森林法第52條
    第1項第4款規定求予論科，及公訴檢察官蒞庭，於本院準備
    程序時更正起訴法條為森林法第52條第1項第1款，另於本院
    審理時補充起訴法條為森林法第50條及刑法第320條第1項，
    均有未洽。另犯罪事實二（二），被告丙○○、丁○○與共
    犯廖俊濱等人輪流持電鏈鋸砍伐上開牛樟木3塊後，未經攜
    離現場等情，業如前述，揆諸上開說明，前揭牛樟木塊自仍
    在管理機關即告訴人之管領力支配下，渠等雖將前揭牛樟木
    予以砍伐，著手竊盜行為之實行，惟仍屬未遂階段，故犯罪
    事實二（二），被告丙○○、丁○○、乙○○等3人與共犯
    廖俊濱結夥共同竊取牛樟木，預定於竊得牛樟木塊即以車輛
    載運贓物，砍伐後置於現場未攜離，渠等所為，均係犯森林
    法第52條第2項、第1項第4款、第6款之竊取森林主產物未遂
    罪，檢察官起訴書認係既遂，引用森林法第52條第1項第4款
    求予論科，另公訴檢察官蒞庭，更正起訴法條為森林法第52
    條第1項第1、4款，亦均有未洽，然此部分與森林法第52條
    第2項竊取森林主產物未遂罪，罪名均相同，僅行為態樣有
    既、未遂之分（最高法院87年台上3234號判決意旨參照），
    故無庸變更起訴法條，併予敘明。被告丙○○、丁○○、乙○○等3人與共犯廖俊濱，就犯罪事實二（二）所示犯行，
    均有犯意聯絡與行為分擔，為共同正犯。被告丙○○就犯罪
    事實二（一）、（二）所示犯行，犯意各別，行為互殊，應
    予分論併罰。又被告丁○○、乙○○分別有犯罪事實一（一
    ）、（二）所示犯罪科刑及縮刑期滿執行完畢之情形，有被
    告丁○○、乙○○2人臺灣高等法院被告前案紀錄表各1份在
    卷可參，渠等於受有期徒刑之執行完畢後5年內故意再犯本
    件有期徒刑以上之刑之罪，均為累犯，應各依刑法第47條第
    1項規定，加重其刑。另被告3人於犯罪事實二（二）部分，
    著手竊取牛樟木犯行而不遂，均應依刑法第25條第2項規定
    減輕其刑，並就被告丁○○、乙○○前揭累犯加重部分依法
    先加後減之。
二、爰審酌：１.被告3人為圖己利，於國有林地砍伐、竊取森林
    主產物牛樟木塊，造成自然資源及生態之破壞，其中被告丁○○、乙○○均有違反森林法前科，雖履經偵、審教訓，仍
    不知悔改，法紀觀念淡薄，素行欠佳。２.渠等3人於犯罪事
    實二（二）部分，被告丙○○、丁○○下手砍伐牛樟，至被
    告乙○○則駕駛自用小客車載運被告丙○○等人至現場盜伐
    ，並預定將竊得之贓物載運下山，渠等3人行為分擔之多寡
    與本案參與程度之高低。３.犯罪事實一（一）部分，被告
    丙○○所竊得牛樟木塊之數量、價值。４.被告丙○○、丁○○犯後均坦承犯行，被告乙○○固以未參與砍伐牛樟木而
    否認有何違反森林法之犯行，然實際坦承載運被告丙○○等
    人至現場盜伐牛樟，及預定將盜伐所得之贓物載運下山等行
    為分擔之犯行。５.被告丙○○國中肄業、被告丁○○國中
    畢業、被告乙○○國小肄業之智識程度及渠等竊取、盜伐牛
    樟所使用之手段等情，分別量處如主文所示之刑並就被告丙○○犯罪事實二（一）部分所處之刑諭知易科罰金之折算標
    準。另森林法第7章第50條至第54條有關刑罰罰則之規定，
    其中第50條明定「依刑法規定處斷」，自95年7月1日起，依
    修正後刑法第33條第5款規定，罰金刑自以新台幣為計算單
    位，而森林法第51條、第53條、第54條所定罰金，條文亦明
    白規定為新台幣，從而同法第52條之罰金，依刑法第11條前
    段規定，自應同以新台幣計算。又森林法第52條贓額之計算
    ，以原木山價為準，並不以交易價格之市價為準（最高法院
    81年度台上字第1758號判決意旨參照），而原木山價之計算
    ，係以市價扣除人力搬運、裝卸之工資與卡車搬運之運費，
    此有告訴人所出具之國有森林產物被害價金查定書在卷足參
    （見偵字第2046號偵卷第40頁），故若市價過低，於扣除前
    揭工資、運費後，所得之原木山價，亦可能出現負數而無從
    就贓額併科罰金。查犯罪事實二（二）部分，依證人甲○○
    所述，僅查扣牛樟木1塊，並未發現其餘2塊牛樟木，而該查
    扣之牛樟木無從認定係被告丙○○等人所盜伐，業如前述，
    故缺乏實物而無從予以估算其市價、工資、運費，亦無法得
    知據以計算之原木山價是否為正數或負數，因而無從依森林
    法第52條第1項規定計算贓額而予以併科罰金。至犯罪事實
    二（一）部分，被告丙○○所竊取之牛樟殘材，其山價為1,
    794元，此有告訴人所出具之國有森林產物被害價金查定書
    在卷足參（見偵字第2046號偵卷第40頁），並為被告所不爭
    執。故應就就被告丙○○犯罪事實二（一）部分之犯行，並
    依森林法第52條之規定，於贓額2倍以上5倍以下，諭知併科
    贓額罰金6,000元，及諭知罰金如易服勞役之折算標準。並
    就被告丙○○犯罪事實二（一）、（二）部分所處有期徒刑
    部分，定其應執行之刑，並諭知易科罰金之折算標準。末查
    ，扣案之電鏈鋸1支，被告丙○○供稱係向他人所借而非其
    所有；另扣案之頭罩式照明燈1具，經本院審理時提示被告3
    人辨認，均供稱非渠等所有，且亦乏證據足資證明上開扣案
    之物為被告3人所有，爰均不予宣告沒收。
據上論斷，應依刑事訴訟法第299條第1項前段，森林法第52條第
1項第4、6款、第2項，刑法第11條前段、第25條第2項、第28條
、第47條、第51條第5款、第41條第1項前段、第42條第3項，判
決如主文。
本案經檢察官李志明到庭執行職務。
中    華    民    國    98    年    11    月    9     日
                刑事第五庭    審判長法  官  蔡廷宜
                                    法  官  曾宏揚
                                    法  官  啟夫
以上正本證明與原本無異。
如不服本判決應於收受判決後10日內向本院提出上訴書狀，並應
敘述具體理由；其未敘述上訴理由者，應於上訴期間屆滿後20日
內向本院補提理由書（均須按他造當事人之人數附繕本）「切勿
逕送上級法院」。告訴人或被害人如對於本判決不服者，應具備
理由請求檢察官上訴，其上訴期間之計算係以檢察官收受判決正
本之日期為準。
中    華    民    國    98    年    11    月    9     日
                                    書記官  侯麗茹
附錄論罪法條全文：
森林法第52條
 (加重竊取森林主、副產物罪)
竊取森林主、副產物而有左列情形之一者，處6月以上5年以下有
期徒刑，併科贓額二倍以上五倍以下罰金：
一  於保安林犯之者。
二  依機關之委託或其他契約，有保護森林義務之人犯之者。
三  於行使林產採取權時犯之者。
四  結夥二人以上或僱使他人犯之者。
五  以贓物為原料，製造木炭、松節油、其他物品或培植菇類者
    。
六  為搬運贓物，使用牲口、船舶、車輛，或有搬運造材之設備
    者。
七  掘採、毀壞、燒燬或隱蔽根株，以圖罪跡之湮滅者。
八  以贓物燃料，使用於礦物之採取，精製石灰、磚瓦或其他物
    品之製造者。
前項未遂犯罰之。
第 1 項第 5 款所製物品，以贓物論，沒收之。


司法院資訊處製作；財團法人民間司法改革基金會備份。
